【裁判字號】    88,簡上,451
【裁判日期】    900330
【裁判案由】    履行契約
【裁判全文】
臺灣臺中地方法院民事判決  八十八年度簡上字第四五一號
    上  訴  人    東龍建設開發股份有限公司
    法定代理人    丙○○
    訴訟代理人    鄭雪櫻  律師
    複  代理人    乙○○
    被上訴人      采石積廣告事業有限公司
    法定代理人    甲○○
    訴訟代理人    丁○○
右當事人間請求履行契約事件，上訴人對於中華民國八十八年八月四日本院台中簡易庭八十
八年度中簡字第一○九號第一審判決提起上訴，本院判決如左：
    主  文
上訴駁回。
第二審訴訟費用由上訴人負擔。
      事  實
甲、上訴人方面：
  一、聲明：
  （一）原判決廢棄。
  （二）被上訴人在第一審之訴駁回。
  二、陳述：除與原審判決書所載者相同茲予引用外，補稱：
  （一）本件契約訂有書面契約，雙方之權利義務理應完全依據契約之規定履行，則上訴人
        是否有給付尾款予被上訴人之義務，應視被上訴人是否業已依約完成契約所定之各
        項工作而定，詎原審判決除未審查被上訴人尚有其自認未完成之工作外，對於本件
        契約約定應於合約期間內完成之結案報告，更未曾詳加調查而以「上訴人業務主管
        柳光華曾於應收款明細表上簽明並收受發票聯」、「上訴人未曾通知被上訴人何項
        工作未完成」、「上訴人仍按原定計劃所擇之日期舉行動土開工大典」等間接理由
        認定被上訴人業已依約完成契約所定工作，並如期交付結案報告云云。
  （二）惟查，本件被上訴人雖曾於八十七年一月十五日檢具相關發票、尾款請款單等資料
        ，交上訴人公司之業務代表柳光華收受請款單，向上訴人請領系爭尾款新台幣（下
        同）四十二萬元，惟按收受請款發票單據僅為單純依請款作業流程收受請款，尚無
        法證明被上訴人確已依約完成合約書內所定各項工作。再者，證人柳光華亦於原審
        到庭證稱：「被上訴人提出之資料，雖經我簽名，個案應收明細上有我簽名，但只
        表示我收到此單據，代表只是一個窗口而已，公司上還有財務主管，我沒有審核被
        上訴人有無完成合約執行事項及有無結案之權限」，亦足證收受請款發票單據與被
        上訴人是否依約完成工作確無干係。
  （三）本件上訴人是否有給付尾款之義務，係取決於被上訴人有無依約完成工作，洵與上
        訴人「有無通知」被上訴人何項工作未完成並無關聯，再者，上訴人亦無任何法律
        上義務須於通知被上訴人後始行拒付尾款，是原審據此為上訴人應給付尾款予被上
        訴人之理由，至為牽強，又上訴人之工地計劃涉及諸多層面，非謂一有合約糾紛即
        會延後動土典禮，是上訴人按原定計劃所擇之日期舉行動土開工大典，係屬一般建
        設公司正常之作業程序與被上訴人是否有依約完成合約各項工作並無關聯，原審
        依此理由認定被上訴人已依約完成工作，顯屬無稽。
  （四）東龍雅筑案於八十六年九月份「中止推案」後，被上訴人即未再提供任何設計稿予
        上訴人，被上訴人請求尾款十二萬元之給付，實已逾越合約書第十條第二項所定「
        應按實際設計完成進度」請款之對價，被上訴人之請求洵屬無據。依合約書第十條
        第二項明白約定「若乙方遵照合約內容，進行企劃工作及媒體設計，甲方因故而中
        止推案，乙方應以實際設計或進度請款」。查東龍雅筑案業於八十六年九月三十日
        經台中市政府工務局准予辦理變更登記在案而告中止推案，此中止推案之重要訊息
        已由柳光華以口頭通知被上訴人，此部分觀諸證人柳光華於鈞院之證詞自明，是依
        合約書第十條第二項規定，被上訴人僅得依實際設計進度請款。被上訴人自八十六
        年十月起，即未再就東龍雅筑案提供任何廣告企劃建議或設計，是被上訴人茍按實
        際設計之進度請款，根本尚未達到上訴人所支付二十八萬元正之程度，惟因上訴人
        念諸彼此關係尚稱良好，故才如數支付二十八萬元之款項予被上訴人，是被上訴人
        就東龍雅筑案所取得之報酬早已逾其實際完成工作所應受領之報酬，詎其竟再行請
        求支付尾款十二萬元，誠屬無據。
  （五）被上訴人未依合約之約定遵期交付結案報告於上訴人，違約情事顯見。依合約書第
        五條第五項明白約定「結案時」支付餘額全數，且依一般廣告企劃慣例，結案報告
        均應由委託人（即上訴人）之代表人於結案報告上簽名，經業主（即委託人）認定
        受託人確已依約完成合約所定之全部工作事項後，作成結案報告，委託人始有支付
        尾款之義務。查被上訴人之結案報告係於「八十七年農曆年過後」始交付上訴人，
        八十七年之農曆年為八十七年一月二十八日，由此可知，本件結案報告係被上訴人
        於契約約定期間八十七年一月二十日屆滿後始逾期提出，違約情事顯見。
  （六）被上訴人自認其未於約定期間內如期完成契約之約定工作事項，根本未獲上訴人公
        司任何人之同意即自行停止設計工作，是上訴人自無支付尾款之義務被上訴人自認
        未完成之設計工作包括有錄影帶、電子網路（東龍雅筑部分）第四台新聞專欄節目
        、電腦動畫多媒體運用、CFRC電台、第四台錄影帶、電子網路廣告（東龍臻觀部分
        ）。被上訴人一再陳稱：係受梅國瑜之指示及同意，始未予設計等語云云，顯與事
        實不符。梅國瑜於八十六年十月即已離職，系爭尾款應以被上訴人是否完成契約最
        後一期之工作事項為斷，此部份事項早非業已離職之梅國瑜所能負責，是被上訴人
        以梅國瑜之同意作為拒絕完成契約最後一期工作事項之理由，洵屬無據。再者，梅
        國瑜僅為上訴人公司之業務部人員，並非單位主管，梅國瑜並無權限決定何項廣告
        工作之繼續進行與否，此應為一般交易人所得探究及留意之事項，更何況以承攬建
        商之廣告為主業之被上訴人，對於建設公司內部事項之權責區分，更係知之甚詳，
        被上訴人豈有可能對梅國瑜之職稱及權限範圍有所忽略之理。被上訴人遲至訴訟後
        階段始提出梅國瑜對話錄音帶譯文充為證物，顯違本次修正民事訴訟法第一百九十
        六條第一項及第二項規定所採之適時提出主義，依法應駁回該攻防方法。又錄音帶
        譯文中關於梅國瑜對話部分，因梅國瑜自始至終均未曾到庭作證，是該譯文之真正
        尚待商榷。詳閱被上訴人提呈之錄音帶譯文內容，亦無法得知梅國瑜有何指示或同
        意被上訴人對於被上訴人自認部份之廣告准予免予設計之事。
  （七）合約書第十條第一項約定「以上各項服務項目，乙方必須全力配合及吻合要求，否
        則甲方可停止支付尾款」，明白將被上訴人是否全力配合及吻合上訴人之要求，作
        為上訴人支付尾款之條件。被上訴人所提「東龍雅筑」之廣告設計稿共二十一件附
        件，「東龍臻觀」之廣告設計稿共二十一件附件，除多數之附件廣告內容重覆相同
        外，更多係利用第一期與第二期先前提出之相同圖片及文字重複拼湊而成，顯見被
        上訴人似有意魚目混珠，將第三期以前已製作完成之廣告設計稿重複拼湊而稱新製
        作之廣告設計稿，證人柳光華亦證稱：「公司對稿件不滿意，就將稿件退回沒有簽
        名」，足證被上訴人明顯未能配合及吻合上訴人之要求，上訴人自可依合約書第十
        條第一項約定，停止對被上訴人支付尾款十二萬、三十萬元，其理甚明。
  （八）「東龍臻觀」案部分被上訴人並未如期完成其所編列之「八十六年十二月份及八十
        七年元月份工作進度表」之工作事項，亦未依約完成「戶外媒體、名片、報紙稿、
        雜誌稿、合約書、價目表、訂單、銷控表及各式圖表」之設計製作。遍尋被上訴人
        所提之設計稿，自八十六年十二月起，即未再有由被上訴人提交上訴人簽認之設計
        稿，更遑論有任何設計稿得由上訴人簽認後送交印刷廠印製。合約書第四條所列被
        上訴人應完成執行工作中除有設計之外，亦包括製作，被上訴人所辯僅須負責設計
        ，無庸論及製作云云，顯與合約書相悖，不應為採，益證被上訴人未予製作報紙稿
        、雜誌稿等情事，確已違反合約約定事項，上訴人依約自可停止給付尾款予被上訴
        人。
    三、證據：援用原審之立證方法，補提經上訴人承辦人員簽認之廣告設計稿影本、台中
        市政府工務局建造執照影本、八十七年農曆年日期表影本各乙份為證。
 乙、被上訴人方面：
  一、聲明：求為判決如主文所示。
  二、陳述：除與原審判決書所載者相同茲予引用外，補稱：
  （一）合約內第五條，並未記明被上訴人需配合作成結案報告、就連各項企劃設計的媒體
        稿件也未註明需簽認。被上訴人於八十七年一月十五日檢具相關發票、尾款請款單
        等資料，向上訴人請領系爭尾款四十二萬元，而上訴人公司負責該項業務之主管柳
        光華，亦在該應收款明細表上簽名，且收受發票聯，並於部分被上訴人所完成之廣
        告設計稿上簽名確認，而未向被上訴人以口頭或書面告知何項廣告企劃案未完成。
        若如上訴人所稱「收受請款發票單據僅為單純依請款作業流程收受請款」，何以上
        訴人在收下發票又申報抵稅，經上訴人催討三個月又十天後，始拒付款項，另開立
        銷貨退回折讓證明單，足可證明款項原已同意核准發放，被上訴人已依約完成各項
        工作。
  （二）被上訴人於本案始終抗辯僅就：「ＣＦＲＣ電台」、「電腦動畫多媒體運用」、「
        第四台錄影帶」、「電子網路廣告」等四項媒體未發包製作，其乃因上訴人未予以
        同意核准四項媒體計劃之預算，並於企劃一開始，即由上訴人專案業務部主管梅國
        瑜報經上訴人董事長決定不製作，上開事實有被上訴人與梅國瑜之通話錄音帶可證
        。且被上訴人於八十六年九月向上訴人提出企劃簡報時，其梅國瑜名片即是上訴人
        公司之業務主任。另本案之企劃執行策略，於合約始日起日一星期內確定，即為每
        一個案的正常作法，因此梅國瑜於何時離職與本案之訴訟重點無關。
  （三）合約細則第四項「乙方應按作業進度完成各項執行工作」係約定自八十六年九月十
        日至八十七年一月二十日止期限內應完成之事項而已，並未簽訂各該事項限成之階
        段時間，且上開事項仍須「經雙方協議同意」始可執行製作。
  （四）上訴人指責被上訴人未予製作媒體部分，被上訴人依約應盡之責任，僅係廣告企劃
        設計而已，並不包括完成媒體製作成品，，故「製作」二字乃被上訴人於文案、設
        計編排完成之後之流程，繼發包由該項媒體之專業廠商印製正式成品，始謂之「製
        作」，此由雙方合約內引言記載「茲因甲方銷售需要同意聘請乙方為承攬廣告設計
        」字據可證。且一篇報紙稿或雜誌稿，一旦刊登發包，費用皆是十萬至四十萬不等
        ，並非被訴人之企劃費所能負擔。
  （五）上訴人所指被上訴人有重覆使用稿件部分，其實好的稿件依企劃策略重覆使用，本
        是房地產廣告所常見，顯見上訴人之主張，與房地產廣告脫節。
  （六）合約第五項電腦動畫多媒體運用部分，只是設計提供腳本而已，不可能由被上訴人
        發包完成，此乃廣告企業界之慣例。
  三、證據：援用原審之立證方法，補提通話錄音譯文、東龍貞觀、東龍雅筑結案報告各乙
      份、銷控表三份、價格表一份為證；並聲請傳訊證人梅國瑜、林美滿、柳光華。
    理  由
一、被上訴人起訴主張：其承攬上訴人所推出之工地「東龍臻觀」及「東龍雅筑」之廣告企
    劃設計案，並於民國八十六年九月五日簽定廣告企劃委託約聘合約書，價金分別為一百
    萬元、四十萬元，期限均為八十六年九月十日至八十七年一月二十日止，被上訴人於簽
    約後，按時完成各項工作後，惟上訴人僅支付七十萬元、二十八萬元，尚有尾款三十萬
    元、十二萬元未付，爰依約訴請判命上訴人給付四十二萬元，及自起訴狀繕本送達翌日
    起至清償日止，按年息百分之五計算之利息。
二、上訴人則以：被上訴人未於約定期間完成契約第三期之約定工作事項，上訴人亦未同意
    免除部分之工作事項，倘被上訴人有依約完成第三期以後之全部工作內容，自應依據合
    約書第五條之規定作成結案報告，交上訴人簽認，而被上訴人並未遵期交付結案報告，
    再者，被上訴人所提之廣告設計稿，多係利用一期與第二期先前提出之相同圖片及文字
    重覆拼湊而成，明顯未能配合及吻合上訴人之要求，上訴人自可依合約書第十條第一項
    約定，停止對被上訴人支付尾款，另「東龍雅筑」案，於八十六年九月份即中止推案後
    ，被上訴人即亦未再提供任何設計稿件，依合約書第十條第一項約定，被上訴人僅得依
    實際設計進度請款，不得再請求尾款等語，資為抗辯。
三、查本件被上訴人主張承攬上訴人所推出之工地「東龍臻觀」及「東龍雅築」之廣告企劃
    案，兩造於八十六年九月五日簽訂東龍臻觀及東龍雅築之廣告企劃委託約聘合約書，工
    作報酬分別為一百萬、四十萬元，期間均為自八十六年九月十日至八十七年一月二十日
    止，上訴人業已支付七十萬元、二十八萬元，尚有尾款三十萬元、十二萬元未付之事實
    ，有合約書二件在卷為憑，且為上訴人所不爭執，自堪信為真實。
四、上訴人雖主張被上訴人未完成「東龍臻觀」案合約書第四條第五項「電腦動畫多媒體運
    用」、第十六項「名片、報紙稿、雜誌稿設計製作」、第十七項「合約書、價目表、訂
    單、銷控表及各式圖表之設計製作」、第十八項「ＣＦ、ＲＣ電台、第四台、新聞專欄
    」以及「東龍雅筑」案合約書第四條第九項「雜誌稿」、第十項「錄影帶」、第十一項
    「電子網路」，上訴人實無支付尾款之義務云云，惟為被上訴人所否認，經查：
（一）「東龍臻觀」案合約書第四條第十六項「名片、報紙稿、雜誌稿設計製作」，第十七
      項「合約書、價目表、訂單、銷控表及各式圖表之設計製作」，以及「東龍雅筑」案
      合約書第四條第九項「雜誌稿」等，已據被上訴人提出結案報告及設計製作完成之銷
      控表、價目表、雜誌稿等附卷足稽，上訴人主張被上訴人僅就雜誌稿設計卻未製作，
      顯係將「製作」之意義認為須發包製作，自無可採。
（二）「東龍臻觀」案合約書第四條第五項「電腦動畫多媒體運用」、第十八項「ＣＦ、Ｒ
      Ｃ電台、第四台、新聞專欄」，以及「東龍雅筑」案合約書第十項「錄影帶」、第十
      一項「電子網路」等四項媒體並未製作，固據被上訴人自承屬實，惟稱：因上訴人未
      核准四項媒體計劃之預算，於企劃一開始，即由上訴人專案業務部主管梅國瑜報經上
      訴人董事長決定不製作，並提出通話錄音帶為證。查被上訴人所提出之與梅國瑜之通
      話錄音帶，經上訴人否認其真正，且梅國瑜本人始終未到庭作證，通話錄音帶之內容
      是否真正，既非無疑，本院即難予以採認。惟系爭東龍臻觀及東龍雅筑案合約書均載
      明「茲因甲方（即上訴人）銷售需要同意聘請乙方（即被上訴人）為承攬廣告設計」
      等字，可認系爭合約之訂立目的僅係廣告設計，並不包括發包製作。上訴人亦自承經
      其企劃主管柳光華簽認之設計稿，均由上訴人自行發包製作，顯見被上訴人承攬範圍
      並不包括發包製作，否則上訴人簽認同意之稿件何以自行發包製作，而不交由被上訴
      人發包製作？由此可見，上開媒體之製作，或稿件之發包製作，並不在系爭合約約定
      之工作範圍，上訴人既不否認未同意出資發包，上訴人未予設計製作即無違約，被上
      訴此部分主張無足採信。
五、上訴人復主張無論東龍臻觀或東龍雅筑案，被上訴人均未於約定期間內完成「八十六年
    十二月份及八十七年元月份工作進度」之工作事項，故自八十六年十二月起，即未再有
    由被上訴人提交上訴人簽認之設計稿件，倘被上訴人有依約完成工作，自應依合約書第
    五條約定，於八十七年一月二十日前作成結案報告，交上訴人簽認云云。查上訴人於八
    十六年十二月份及八十七年元月份所完成東龍臻觀及東龍雅筑案之工作事項，業據上訴
    人於原審提出附卷可稽，並非於本院審理中始行提出，證人柳光華到庭亦證稱：伊於稿
    件上簽名係為確認公司要用之稿件，公司對稿件不滿意就將稿件退回，並未簽名等語，
    足認未經上訴人公司業務主管柳光華簽認之稿件，係未經公司確認使用，並非未依約完
    成，上訴人以稿件未經簽名主張上訴人未完成工作，或嗣後所為，顯非可採。又查，東
    龍臻觀及東龍雅筑案合約書第五條第五項約定：「結案時支付餘額全數」，並未約定被
    上訴人於完成工作時負有作成結案報告之義務，或須於八十七年元月二十日前作成結案
    報告交付上訴人，上訴人亦未舉證證明廣告企劃慣例，為受託人作成結案報告，委託人
    始有支付尾款之義務，其以被上訴人未交付或遲延交付結案報告，主張被上訴人未於約
    定時間內完成工作事項，亦無可採。
六、又上訴人抗辯「東龍雅筑」案於八十六年九月份中止推案，已由柳光華以口頭通知被上
    訴人，依合約書第十條第二項約定，被上訴人僅得依實際進度請款，被上訴人自八十六
    年十月起未再提供廣告設計，受領之二十八萬元報酬已逾實際完成工作之進度云云。惟
    上訴人否認收到被上訴人中止推案之通知，證人柳光華到庭亦證稱：「有告訴他（指被
    上訴人）東龍雅筑中止推案，但不是很正式，忘記何時說的，有沒有告訴對方（指被上
    訴人）中止推案我不記得了」云云，是尚難認上訴人已舉證證明其於八十七年一月二十
    日被上訴人完成工作前已告知中止推案乙事。再由東龍雅筑八十七年慶賀新年邀請函及
    被上訴人於八十六年十二月、八十七年一月拍攝之廣告看板相片附卷以觀，斯時並無中
    止推案之跡象，新年邀請函亦為被上訴人依十二月份工作計劃表之所為設計，上訴人抗
    辯已告知停止推案，被上訴人於八十六年十月起即未再提供廣告設計，洵無可採。況倘
    如上訴人所稱被上訴人於八十六年九月份中止推案後未再提供任何設計稿予上訴人，何
    以上訴人除於八十六年九月十二日支付第一期款十二萬元外，仍於同年十一月三日及十
    二月十一日給付第二、三期款各八萬元給被上訴人，縱因念諸兩造關係良好，在毫無稿
    件交付下一再如數給付報酬，甚至未為減少報酬之表示，顯與常情有違。
七、再者，被上訴人於整個廣告企劃案設計完成後，即於八十七年一月十五日檢具相關發票
    、尾款請款單明細表等資料，向上訴人請領東龍臻觀及東龍雅筑案尾款三十萬元、十二
    萬元，而上訴人公司業務之主管柳光華，亦在該應收款明細表上簽名確認，且收受發票
    聯等情，業據被上訴人提出該請款明細表、發票等資料為證，證人柳光華於原審亦到庭
    證稱：「我是該企劃之主管，請款須經過我簽字，原告（即被上訴人）企劃完成仍須經
    過我簽字，分層負責，但仍須董事長認可，最後決策仍須董事長認可」等語屬實（見原
    審八十八年四月二十六日言詞辯論筆錄），可見證人柳光華為該企劃案之主管，並非如
    上訴人所稱柳光華簽名係表示收受單據而已，亦非公司上另有財務主管須簽名等。被上
    訴人之東龍臻觀及東龍雅筑案企劃案既經上訴人公司企劃主管認可，如有未完成之情事
    ，企劃之主管豈會在收款明細表上簽名確認，並收受發票聯申報抵稅，而未以口頭或存
    證信函表示意見，上訴人事後指稱工作未完成為由拒付尾款，自難採信。
八、上訴人另抗辯被上訴人所提「東龍雅筑」與「東龍臻觀」案之廣告設計稿，除多數之附
    件廣告內容重覆相同外，更多係利用一期與第二期先前提出之相同圖片及文字重複拼湊
    而成，顯見被上訴人似有意魚目混珠，將第三期以前已製作完成之廣告設計稿重複拼湊
    ，而稱新製作之廣告設計稿，明顯未能配合及吻合上訴人之要求，上訴人自可依合約書
    第十條第一項約定，停止對被上訴人支付尾款云云。惟查「東龍雅筑」與「東龍臻觀」
    案合約書第十條特約條款雖規定「以上各項服務項目，乙方必須全力配合及吻合要求，
    否則甲方可停止支付尾款」，惟該契約並未約定每件設計稿件之文字、圖片不得雷同，
    上訴人亦未舉證證明曾要求被上訴人設計稿件之文字、圖片不得有雷同、相似、重複之
    情形，被上訴人設計稿件之文字、圖片有雷同、相似、重複之情形，即無所謂未全力配
    合及吻合要求可言。又該條所謂「未全力配合及吻合要求」如係指上訴人主觀上滿意與
    否，而無客觀之標準，即可任憑上訴人之主觀評價而免除自己應負之義務，亦與契約條
    款之解釋應本於公平、誠信之原則不符。上訴人既未舉證證明於契約期間對被上訴人有
    何要求，被上訴人未為配合，上訴人以此拒付尾款，即屬無據。
九、從而，被上訴人主張依據「東龍雅筑」與「東龍臻觀」案廣告企劃委託約聘合約之法律
    關係，請求被告給付尾款十二萬、三十萬元，計四十二萬元及自起訴狀繕本送達翌日即
    八十七年十二月八日起至清償日止之法定遲延利息為有理由，應予准許。是則原審判命
    上訴人如數給付，於法並無不合，上訴意旨指摘原判決不當，求予廢棄改判，為無理由
    ，應予駁回其上訴。
十、本案事證已臻明確，兩造其餘主張陳述及所提之證據，均毋庸再予審酌，附此敘明。
十一、據上論結，本件上訴為無理由，依民事訴訟法第四百三十六條之一第三項、第四百四
      十九條第一項、第七十八條，判決如主文。
中        華        民        國   九十     年      三       月     三十      日
                            臺灣臺中地方法院民事第一庭
~B審判長法官  王重吉
~B法      官  巫淑芳
~B法      官  吳蕙玟
右為正本係照原本作成
不得上訴。
中        華        民        國   九十     年     三        月    二         日
~B法院書記官


司法院資訊處製作；財團法人民間司法改革基金會備份。
